臺灣桃園地方法院民事判決
110年度訴字第548號
原      告  史綵甯  

訴訟代理人  王如后律師
被      告  1張芮菀(張秀鑾之繼承人)

            2周淑華(張秀鑾之繼承人)

            3周敏華(張秀鑾之繼承人)


            4張淑貞(張秀鑾之繼承人)


            5陳月英(張秀鑾之繼承人)


            6張玉玲(張秀鑾之繼承人)


            7張又仁(張秀鑾之繼承人)


            13張淯絟(兼張秀鑾之繼承人)    


上  八  人                        
訴訟代理人  謝錫福律師
被      告  8吳鴻瑋

上  一  人
訴訟代理人  吳鴻瑾  

被      告  10謝秋英
            11張錦輝

上  一  人
訴訟代理人  張遷    

被      告  12彭定祥

            14日昇地產有限公司

            15龍騰開發建設有限公司

上  二  人
法定代理人  吳石寶  
被      告  16張完琪（原名張芸緁，張秀鑾之繼承人）


上列當事人間分割共有物事件，本院於民國111年8月9日言詞辯
論終結，判決如下：
    主      文
一、如附表一所示之被告應就桃園市○○區○街段000地號土地，被
    繼承人張秀鑾之應有部分24分之1辦理繼承登記。
二、兩造共有桃園市○○區○街段000地號土地(面積：38平方公尺)
    ，分歸由原告單獨所有，並由原告按附表二所示之金額，分
    別補償被告。
三、訴訟費用由兩造依附表三所示之應有部分比例負擔。
　　事實及理由
壹、程序方面：
一、按不變更訴訟標的，而補充或更正事實上或法律上之陳述者
    ，非為訴之變更或追加，民事訴訟法第256條定有明文。本
    件原告訴之聲明雖迭經改變（訴字卷一第95至97頁；訴字卷
    二第22至24頁），然均屬就桃園市○○區○街段000地號土地（
    下稱系爭土地）分割方法之變更，而分割共有物之訴，法院
    本不受兩造分割方案聲明之拘束，原告聲明縱有更易，應認
    屬原告補充或更正法律上之陳述，合先敘明。
二、按原告於判決確定前，得撤回訴之全部或一部；訴狀送達後
    ，原告不得將原訴變更或追加他訴，但請求之基礎事實同一
    ，或該訴訟標的對於數人必須合一確定時，追加其原非當事
    人之人為當事人者，不在此限，民事訴訟法第262條第1項本
    文、第255條第1項第2、5款分別定有明文。
　㈠土地共有人張秀鑾於起訴前民國89年4月9日死亡，其全體繼
    承人如附表一，有張秀鑾之繼承系統表、除戶謄本、全體繼
    承人戶籍謄本在卷可稽（壢司調字卷第18、20至27、34頁）
    。原告於110年1月14日具狀追加其全體繼承人為被告及聲明
    渠等辦理繼承登記（壢司調字卷第15至16頁），另因張秀鑾
    尚有一名養女辛○○（原名：○），辛○○雖於105年1月11日經
    本院104年度司養聲字第332號裁定許可終止與張秀鑾間之收
    養關係（訴字卷一第279至280頁），惟因收養關係係終止在
    繼承發生開始即89年4月9日之後，故辛○○仍有張秀鑾之繼承
    權，則原告於110年1月28日具狀追加漏列之繼承人辛○○（訴
    字卷一第309頁），均合於上開規定，應予准許。
　㈡土地共有人黃瑞竹於起訴前109年2月10日死亡，其全體繼承
    人為乙○○、丙○○，有黃瑞竹之繼承系統表、除戶謄本、全體
    繼承人戶籍謄本在卷可稽（壢司調字卷第19、28至30頁）。
    原告於110年1月14日具狀追加其全體繼承人為被告及聲明渠
    等辦理繼承登記（壢司調字卷第15至16頁），嗣乙○○於110
    年11月23日因分割繼承單獨取得系爭土地應有部分，故原告
    於111年1月14日具狀撤回丙○○及聲明渠等辦理繼承登記（訴
    字卷一第183頁），均合於上開規定，應予准許。
三、被告8、10、11、12、14、15、16經合法通知，均未於最後
    言詞辯論期日到場，核無民事訴訟法第386條各款所列情形
    ，爰依原告之聲請，由其一造辯論而為判決。  　　　
貳、實體方面：
一、原告主張：兩造同為系爭土地之共有人，應有部分比例詳如
    附表三所示，兩造就系爭土地並無不分割之協議，亦無因物
    之使用目的而有不能分割之情形，茲因兩造就分割方式未能
    達成協議，且系爭土地面積僅38平方公尺，但共有人數達十
    餘人，共有人均受原物分配顯有困難，為此依民法第823條
    第1項及第824條之規定，請求裁判准予分割系爭土地等語，
    並聲明：如主文第1至3項所示。
二、被告則以：
　㈠被告1至7、13：沒有意見。
　㈡被告乙○○：沒有意見。
　㈢被告辰○○：沒有意見，請依法處理，惟所有費用應由原告自
    行負擔。
　㈣被告丑○○：如果土地分割後都有與道路相接，就沒有意見，
    但如果形成袋地，就有意見。
　㈤被告12、14、15、16經合法通知，未於言詞辯論期日到場，
    亦未提出書狀為任何聲明或陳述。
三、得心證之理由：
　㈠按因繼承、強制執行、公用徵收或法院之判決，於登記前已
    取得不動產物權者，非經登記，不得處分其物權，民法第75
    9條定有明文。而共有物之分割，性質上為處分行為，不因
    協議分割或裁判分割而有異，故共有不動產如係遺產或共有
    人中有人死亡時，於未辦理繼承登記前，本不得分割共有物
    。然為求訴訟之經濟，在訴訟上可一併請求辦理繼承登記後
    ，再將不動產予以分割（最高法院69年台上字第1012號民事
    判決、最高法院70年度第2次民事庭會議決定㈡意旨參照）。
    經查，系爭土地登記之共有人張秀鑾歿於起訴前，渠等繼承
    人如附表一所示，則原告請求如附表一所示之被告就其繼承
    系爭土地之應有部分辦理繼承登記，自屬有據，應予准許。
　㈡次按各共有人，除法令另有規定外，得隨時請求分割共有物
    ，但因物之使用目的不能分割或契約訂有不能分割之期限者
    ，不在此限，民法第823條第1項定有明文。原告主張系爭土
    地為兩造所共有，應有部分如附表三應有部分欄所示，且兩
    造間就系爭土地並無不分割之約定，亦無因物之使用目的而
    有不能分割之情形，惟無法就分割方法達成協議等情，有系
    爭土地登記謄本在卷可稽（訴字卷一第35至37、207至209頁
    ），堪信系爭土地並無因物之使用目的不能分割之情形，且
    兩造迄今仍無法就分割方法達成協議，則原告請求分割系爭
    土地，即屬有據。
　㈢再按分割之方法不能協議決定，法院得因任何共有人之請求
    ，命為下列之分配：1.以原物分配於各共有人。但各共有人
    均受原物之分配顯有困難者，得將原物分配於部分共有人。
    2.原物分配顯有困難時，得變賣共有物，以價金分配於各共
    有人；或以原物之一部分分配於各共有人，他部分變賣，以
    價金分配於各共有人。以原物為分配時，如共有人中有未受
    分配，或不能按其應有部分受分配者，得以金錢補償之，民
    法第824條第2、3項分別定有明文。再按法院裁判分割共有
    物，若係以原物分割，原則上應按其應有部分為分配，且該
    應有部分係以經登記者為準，如共有人中有不能按其應有部
    分受分配者，得以金錢補償之，民法第824條規定甚明(最高
    法院93年度台上字第1797號民事判決意旨參照)。是請求分
    割共有物，以原物分配於各全部共有人為原則，例外於各共
    有人均受原物之分配顯有困難者，方得將原物分配於部分共
    有人，而以金錢補償。
　㈣經查，系爭土地位於都市計畫商業區，依桃園市畸零地使用
    自治條例第3條及第5條規定：「正面道路寬度7公尺以下之
    商業區土地，建築基地最小寬度應達3.5公尺、最小深度應
    達11公尺；正面道路寬度超過7公尺至15公尺，建築基地最
    小寬度應達4公尺、最小深度應達15公尺；對基地寬度以每
    增加10公分，折減深度20公分，最後之深度不得小於8公尺
    」，系爭土地面積為38平方公尺，其上並無建物，有桃園市
    政府建築管理處函文、桃園市○地政事務所函文、土地登記
    公務用謄本等件附卷可參（訴字卷一第21至29頁）。本院審
    酌原告所有之房屋，現坐落於與系爭土地相鄰之同段00地號
    土地上（訴字卷一第241頁），且原告及其家人長期經由系
    爭土地通行至○路00巷道，如將系爭土地分歸由他人取得，
    有可能使原告房屋坐落之土地形成袋地，且系爭土地倘採原
    物分配方式分割，依共有人人數及應有部分比例，將致土地
    過於細分，不利土地利用，有害於總體社會經濟之發展，惟
    若分由原告單獨所有，則原告可避免分割後形成袋地致生嗣
    後通行之糾紛，被告亦可依鑑定價額取得合理補償，無須煩
    惱因分割取得面積狹小之畸零地應如何使用及出售之問題，
    是系爭土地之分割即應以由原告單獨取得，並由原告以金錢
    補償其餘共有人為適當。
　㈤又系爭土地依上開方式為分割後，因各共有人分割取得之面
    積及價值利益與原應有部分面積及價值利益並非全然相等，
    自應為金錢找補，經本院囑託誠立不動產估價師聯合事務所
    為鑑定，該事務所針對系爭土地之產權、一般因素、不動產
    市場概況、區域因素，採用比較法、土地開發分析法進行評
    估，認系爭土地111年5月12日市價為每平方公尺新臺幣（下
    同）189,365元，原告應補償其他共有人之金額如附表二所
    示，有估價報告書在卷可參（訴字卷一第335、336頁），是
    以原告即應按附表二所示之金額，補償全體被告。
四、綜上所述，原告訴請分割系爭土地，為有理由，應予准許。
    是本院審酌系爭土地之地形、兩造應有部分比例、對分割方
    案之意願、通行之便利性及土地之利用等情，認系爭土地應
    單獨分由原告取得，並由原告依鑑定價額找補如附表二所示
    金額予全體被告，最為公平合理，且合乎經濟之效益，爰判
    決分割系爭土地如主文第2項所示。
五、又分割共有物之訴，核其性質，兩造本可互換地位，原告提
    起本件訴訟於法雖屬有據，然被告之應訴乃法律規定所不得
    不然，其所為抗辯自為伸張或防衛權利所必要，是本件訴訟
    費用應由兩造依其應有部分之比例分擔始為公允，爰依民事
    訴訟法第80條之1，諭知兩造訴訟費用負擔之比例如主文第3
    項所示。
中　　華　　民　　國　　111 　年　　 9　　月　　 30　 日
                  民事第三庭    法　官　吳佩玲
附表一、張秀鑾之繼承人
編號 報到單編號 繼承人 1 1 壬○○ 2 2 戊○○ 3 3 丁○○ 4 4 子○○ 5 5 寅○○ 6 6 庚○○ 7 7 己○○ 8 13 癸○○ 9 16 辛○○ 

附表二、被告應受補償金額
編號 應受補償人 原告應補償之金額  1 附表一之被告 299,828元  2 辰○○ 299,828元  3 丑○○ 119,931元  4 卯○○ 149,914元  5 癸○○ 299,828元  6 ○○ 149,914元  7 ○○ 479,725元  8 ○○ 299,828元  總計  2,098,796元  
計算式：土地面積38㎡×189,365元/㎡×應有部分＝應補償金額（元
以下四捨五入）

附表三、應有部分及訴訟費用負擔比例
編號 報到單編號 系爭土地共有人 應有部分  備註 1  張秀鑾(歿) 1/24  張秀鑾之繼承人如附表一 2 10 辰○○ 1/24   3 11 丑○○ 1/60   4 12 卯○○ 1/48   5 13 癸○○ 1/24   6 原告 甲○○ 17/24   7 14 ○○ 1/48   8 15 ○○ 4/60   9 8 ○○ 1/24   
以上正本係照原本作成
如對本判決上訴，須於判決送達後20日內向本院提出上訴狀。
如委任律師提起上訴者，應一併繳納上訴審裁判費。
中　　華　　民　　國　　111 　年　　 9　　月　　 30　 日
                            書記官　龍明珠